【裁判字號】    95,訴,1149
【裁判日期】    951031
【裁判案由】    損害賠償
【裁判全文】
臺灣臺中地方法院民事判決  95年度訴字第1149號
原      告  乙○○
被      告  甲○○
            丙○○
            丁○○
共      同
訴訟代理人  蔡振修律師
            林欣屏律師
複  代理人  戊○○
當事人間損害賠償事件，本院於95年10月12日言詞辯論終結，判
決如下：
    主    文
原告之訴及假執行之聲請均駁回。
訴訟費用由原告負擔。
    事實及理由
一、原告起訴主張: 原告與被告甲○○、丙○○、丁○○均為國
    立清水高級中學 (下稱清水高中)之教師，被告甲○○分別
    於民國 (下同)93 年6月2日92學年度第2學期第2次社會科學
    教學研究會 (下稱教學研究會)及同年月24日92學年度第2學
    期期末校務會議中 (下稱校務會議)，發言表示: 「接著提
    出社會科的最大問題，乙○○老師 (原告)教學過程中的性
    騷擾案件」、「 (原告)從體育科到社會科之原因，很可能
    是性騷擾」，並誣指原告「已經進出女生廁所」，被告丙○○於同日校務會議，亦對原告為不實指控: 「我們不能相信
    一個老師在課堂上他對女學生做出那種的事情，說出那樣的
    話... 大約8年前有位應屆畢業班的女同學，告訴我說: 『
    我不能相信我們學校怎會有這樣的老師，跑到體育館一直去
    看女生的胸部，你走到哪裡他 (原告)眼睛就跟到哪裡，當
    你跟他說不可以，他就說，為什麼不可以，那是因為你漂亮
    我才要看你... 』，只要他 (原告)在校園裡，他都不可以
    這樣用眼神、用行動、用身體碰觸女學生，因為這是不平等
    的，我們學生沒有申訴的管道。」，另被告丁○○於校務會
    議亦捏造事實，指稱: 「伊曾主動找原告聊，當在聊天當中
    ，原告就一直靠進伊，肩膀碰肩膀，且稱，到今天才發現他
    (原告)不但對學生造成性騷擾，更對老師有這樣的狀況」等
    語。被告甲○○、丙○○、丁○○3人在清水高中全體教職
    員參加之校務會議上，公然以言詞誣指原告有對女學生、女
    老師性騷擾及進出女生廁所等行為，顯係不法侵害原告之名
    譽，造成原告在社會上之評價嚴重貶損，精神受有痛苦，被
    告甲○○、丙○○、丁○○3人應連帶賠償原告新台幣 (下
    同)80 萬元等語。並聲明: (1)被告甲○○、丙○○、丁○○
    應連帶給付原告80萬元，及均自起訴狀繕本送達翌日起，至
    清償日止，按年息5%計算之利息；(3)願供擔保，請准宣告假
    執行。
二、被告甲○○、丙○○、丁○○則以: 被告3人於會議中之發
    言，係就清水高中遭原告不當對待之情事，並為清水高中之
    求學環境著想，請求校方針對原告歷來在口語上、行為上性
    騷擾清水高中師生之問題，加以處理，況清水高中93學年度
    性別平等教育委員會校園性騷擾事件申訴案調查小組 ( 下
    稱調查小組)之事實認定及懲處建議中，該調查小組亦明確
    提到: 「經本調查小組衡諸被申訴人 (原告)任教多年來，
    疑似上述騷擾事件層出不窮，對全校師生均造成心理上之恐
    慌與不滿... 」，綜上，被告3人於會議中之發言，並無不
    法侵害原告之名譽或權利，更不該當共同侵權行為之要件等
    語資為抗辯。並聲明: (1)駁回原告之訴及假執行之聲請；(2)
    如受不利判決，願供擔保請准免予假執行。
三、原告主張：原告與被告甲○○、丙○○、丁○○均為國立清
    水高中之教師，被告甲○○分別於教學研究會及校務會議中
    ，發言表示: 「接著提出社會科的最大問題，乙○○老師教
    學過程中的性騷擾案件」、「．．．從體育科到社會科之原
    因，很可能是性騷擾．．．」、「．．他已經進出女生廁所
    ．．．」等語，被告丙○○於上開校務會議，亦發言表示:
    「．．．我們不能相信一個老師在課堂上他對女學生做出那
    種的事情，說出那樣的話... 大約8年前有位應屆畢業班的
    女同學，告訴我說: 『我不能相信我們學校怎會有這樣的老
    師，跑到體育館一直去看女生的胸部，你走到哪裡他眼睛就
    跟到哪裡，當你跟他說不可以，他就說，為什麼不可以，那
    是因為你漂亮我才要看你．．．』，只要他在校園裡，他都
    不可以這樣用眼神、用行動、用身體碰觸女學生，因為這是
    不平等的，我們學生沒有申訴的管道。」，另被告丁○○於
    上開校務會議亦發言：「．．．我主動找他聊．．．，當在
    聊天當中，．．．他就一直靠進我，肩膀碰肩膀．．．到今
    天才發現他不但對學生造成性騷擾，更對老師有這樣的狀況
    ．．．」等語之事實，為被告甲○○、丙○○、丁○○3人
    所不爭執，並有原告所提出之教學研究會會議記錄1份、校
    務會議記錄1份，在卷可參，自堪信為真。
四、又原告主張被告3人於會議中發表之上述言論有共同損害其
    名譽權，致其受有損害，惟為被告所否認，並以前詞置辨，
    本件所應審究者為：被告3人分別於前述會議所發表之意見
    是否對原告構成共同侵權行為？按因故意或過失，不法侵害
    他人之權利者，負損害賠償責任。又數人共同不法侵害他人
    之權利者，連帶負損害賠償責任。再不法侵害他人之身體、
    健康、名譽、自由、信用、隱私、貞操，或不法侵害其他人
    格法益而情節重大者，被害人雖非財產上之損害，亦得請求
    賠償相當之金額。其名譽被侵害者，並得請求回復名譽之適
    當處分，民法第184條第1項前段、第185條第1項前段及第
    195 條第1項分別定有明文。次按民事訴訟如係由原告主張
    權利者，應先由原告負舉證之責，若原告先不能舉證，以證
    實自己主張之事實為真實，則被告就其抗辯事實即令不能舉
    證，或其所舉證據尚有疵累，亦應駁回原告之請求，最高法
    院17 年上字第917號判例可資參照。本件原告依侵權行為法
    則主張被告3人共同不法侵害其名譽，依前述判例意旨，即
    應由原告先就其名譽權受何損害及被告有何故意或過失之不
    法侵害行為負舉證之責。經查：
  (一)按名譽固為人格權之一，而得為侵權行為之客體，法律並設
    有保障人格權之規定，分別在刑法第27章「妨害名譽及信用
    罪」章及民法第18條及第195條第1項規定各設有保護之規定
    ，而言論自由則為人民之基本權利，憲法第11條有明文保障
    ，國家應給予最大限度之維護，俾其實現自我、溝通意見、
    追求真理及監督各種政治或社會活動之功能得以發揮。申言
    之，如屬可受公評之事，任何人均可為善意適當之評論，而
    所謂適當之評論者，即其評論中肯不偏激，未逾必要範圍之
    程度，故以善意發表言論，對於可受公評之事為適當之評論
    者，於刑事上不構成誹謗罪，民事上亦不構成侵權行為，然
    事實陳述與發表意見仍有差異，因事實本身有真實與否之問
    題，而意見則為主觀之價值判斷，無所謂真實與否，在民主
    多元社會各種價值判斷皆應容許，蓋維護言論自由即所以促
    進政治民主及社會健全發展，與個人名譽可能遭受之損失權
    衡，顯然有較高之價值（參照司法院大法官會議釋字第509
    號解釋意旨）。因之，所謂侵害名譽，自係指貶損他人人格
    在社會上之評價而言，且依一般社會觀念，足認其人之聲譽
    已遭貶損始足當之，至於主觀上是否感受到損害，則非認定
    之標準，且如屬可受公評之事，任何人均可為善意適當之評
    論，在未逾必要範圍之程度內，民事上亦不構成侵權行為，
    合先敘明。
  (二)本件原告主張被告侵害其名譽權，無非係以前開會議記錄所
    載發言內容及被告散發上述文宣為據，然觀諸本件事件之來
    龍去脈，事發於原告涉及自93年3月至6月間在清水高中多起
    性騷擾女學生之情事，清水高中93年6月2日教學研究會由主
    席即被告甲○○表示：「接著提出社會科的最大問題，乙○○老師教學過程中的性騷擾案件」，被告甲○○僅就原告涉
    及性騷案提案討論，此僅為提案討論，自與侵害原告名譽權
    無涉，自不得因被告甲○○此一提案行為，即謂被告甲○○
    有侵害原告名譽權之行為存在；又於93 年6月24日在92學年
    度第2學期期末會議，經教務處提案，案由為有關乙○○老
    師課程之安排及師生衝突諸問題，提請討論，被告分別就此
    議案提出己見，參諸卷附系爭校務會議紀錄：
  1.被告甲○○於校務會議中，發言表示：「一、今天提出尖銳
    也是理性的訴求，請數學科解釋，為什麼數學老師（即原告
    ) 會到體育組，根本原因是什麼? 又請問體育組長，又為什
    麼會從體育科到社會科，原因在哪裡? 很可能是性騷擾」所
    有老師都是拿本科的證書教本科，原告領的是數學科的聘書
    ，就應該回他的專業。二、2年前原告與陳瑤鐘主任達成約
    定，2年後服務滿25年退休，只要領有身心證明就可月退，
    賴校長時期曾經請其離職，當時有老師基於師生同鄉情誼為
    其擔保，希望他的行為改善，但並沒有: 黃校長時也因其行
    為，將其考績列為丙等。他已經進出女生廁所，行政當局是
    否也該勸其退休，如果他不退，各處室都不願意收他，請問
    應該將他放在哪個辦公室？行政權若不能發揮作用，教師會
    又不能發揮功能時，我將啟動媒體或公民的權利。」，按詳
    參被告甲○○上開之發言，乃就原告遭申訴所涉性騷擾之事
    件，業對學校教學造成影響，乃就學校對教師安置、去留發
    表其質疑之意見，期待學校回答並善為處置，以期端正校風
    之善意發言，而非針對原告個人品行、操守為惡意攻擊行為
    ，自與侵害名譽權之侵權行為不該當，自難認被告甲○○上
    開言論為侵權行為。
  2.又被告丙○○於上開校務會議發言表示：「．．．二、我們
    不能相信一個老師在課堂上他對女學生做出那種的事情，說
    出那樣的話，公民課正好給他這樣一個機會，這也就是社會
    科要提出來的理由。大約8年前有位應屆畢業班的女同學，
    告訴我說：我不能相信我們學校怎會有這樣的老師，跑到體
    育館一直去看女生的胸部，你走到哪裡他眼睛就跟到哪裡，
    當你跟他說不可以，他就說，為什麼不可以，那是因為你漂
    亮我才要看你，他說怎麼老師可以這樣對學生講話。三、這
    麼多年來，我們都認為他是無心的，可是這麼具體的事情，
    多年來在學校不斷的發生，我們經常在社會科的教學研究會
    上討論兩性教育的問題，在我們教導學生的時候，卻任憑這
    樣的老師在言語上公然污辱學生，任憑男同學為保女生而和
    老師起衝突，學生沒有申訴管道，我們的兩性教育和校園倫
    理是這樣的失敗。四、我們今天這樣站出來，就是不管他教
    哪一個科目，只要他在校園裡，他都不可以用眼神、用行動
    、用身體碰觸女學生，因為這是不平等的，我們學生沒有申
    訴的管道。」，按參諸被告丙○○上開之發言，亦係就原告
    遭申訴所涉性騷擾之事件，業對學校教學、師生關係造成影
    響，乃就學校對教師安置、學生申訴管道，提出其個人感受
    及質疑之意見，期待學校回答並善為處置，以期端正校風及
    改師生關係之善意發言，而非針對原告個人品行、操守為惡
    意攻擊行為，與侵害名譽權之侵權行為亦不該當，自難認被
    告丙○○上開發言為侵權行為。
  3.再者，被告丁○○於前開校務會議發言表示：「．．．二、
    約7、8年前我擔任導師，陳老師（即原告）剛好是我那一班
    的數學老師，那時我剛進來沒多久，也不知道陳老師的狀況
    ，我在半路上遇到陳老師，基於關心學生問題，我主動找他
    聊，我問：上課的情形如何，當在聊天當中，一面走一面聊
    ，他就一直靠近我，肩膀碰肩膀，我本能的退向旁邊，從水
    泥的走廊一直退到草地上，我最後沒辦法只好說，謝謝陳老
    師就走了．．．以前我也總認為這是他的壞習慣，也許他是
    無心的，因此一直沒有將此事說出，可是到今天才發現他不
    但對學生造成性騷擾，更對老師有這樣的狀況，我不得不站
    出來為老師講話。」，參諸被告丁○○上開之發言，亦係就
    原告遭申訴所涉性騷擾之事件，業對學校教學、師生關係造
    成影響，且於學校老師就學校對教師安置、學生申訴管道，
    提出其個人感受及質疑之意見後，為期待學校回答並善為處
    置，乃將個人回憶之經驗提出，且其對回憶之經驗，亦表示
    當時係認為原告行為事屬無心之過，非蓄意行為，惟因原告
    今遭學校學生申訴性騷擾，而對其當時無預防之心態，表達
    已見，以期學校能端正校風及改善師生關係之善意發言，亦
    非針對原告個人品行、操守為惡意攻擊行為，此與惡意侵害
    名譽權之侵權行為亦不該當，自難認被告丁○○上開發言為
    侵權行為。
  4.另參諸卷附清水高中93學年度性別平等教育委員會於94 年2
    月22日決議記錄所附校園性騷擾事件申訴案調查小組之事實
    認定及懲處建議記錄，於第四懲處建議該調查小組亦明確提
    到: 「經本調查小組衡諸被申訴人（原告）任教多年來，疑
    似上述騷擾事件層出不窮，對全校師生均造成心理上之恐慌
    與不滿。．．．」，更明被告3人於會議中發言原告因涉性
    騷事件，建請學校妥善處理之發言，應屬善意，且無不當。
  (三)基上所述，被告3人於前揭會議之發言，係就原告遭申訴對
    清水高中學生有不當對待之情事，並為清水高中求學環境改
    善之著想，乃請求校方針對原告遭申訴歷來在口語上、行為
    上性騷擾清水高中師生之問題，加以處理，顯屬善意發言；
    況調查小組之事實認定及懲處建議中，該調查小組亦明確提
    及：「經本調查小組衡諸被申訴人 (原告)任教多年來，疑
    似上述騷擾事件層出不窮，對全校師生均造成心理上之恐慌
    與不滿。」，按關於校園性騷擾學生事件，在一般社會評價
    上，確實無法滿足社會大眾對教師個人品操期待，而此事件
    是否足以影響該教師得否適於繼續任教，即屬可受公評之事
    ，並不涉及私德，任何人本可為善意適當之評論。被告3人
    在會議中就原告造成清水高中校園性騷擾等問題發表意見之
    行為，其發言內容在客觀上尚不致使原告個人在社會上評價
    受有負面影響，屬言論自由正當權利之行使，並未該當侵權
    行為之構成要件，被告辯稱：其等並無侵害原告名譽之故意
    或過失，應屬可採。
五、綜上所述，原告既無法舉證證明被告3人對其有共同侵害名
    譽權之故意、過失行為存在，原告對被告即無損害賠償請求
    存在，從而，原告依據民法民法第184條、第185條及第195
    條共同侵權行為損害賠償請求權之法律關係，請求被告連帶
    給付如聲明所示之金額及利息，為無理由，應予駁回。本件
    原告既受敗訴之判決，其假執行之聲請，亦失所附麗，應併
    予駁回。
六、本件事證已臻明確，兩造其餘攻擊、防禦方法及所提證據，
    經審酌與判決結果無影響，爰不一一贅述，附此敘明。
七、本件訴訟費用之依據：民事訴訟法第78條。
中    華    民    國    95    年    10    月    31    日
                  民事第二庭    法  官  涂秀玲
正本係照原本作成。
如對本判決上訴，須於判決送達後20日內向本院提出上訴狀。
中    華    民    國    95    年    10    月    31    日
                                書記官


司法院資訊處製作；財團法人民間司法改革基金會備份。
